最高法院民事判決
                      111年度台上字第2417號
上   訴   人  佳湘食品有限公司

法 定代理 人  黃秀芬        
訴 訟代理 人  翁銘隆律師
被 上  訴 人  民本裕煤氣實業股份有限公司(下稱民本裕公司)

兼法定代理人  方國英        
上   一   人
訴 訟代理 人  蔡宜均律師
被 上  訴 人  富大工業股份有限公司（下稱富大公司）

兼法定代理人  蕭惟隆        
上 二人共 同
訴 訟代理 人  羅振宏律師
上列當事人間請求侵權行為損害賠償事件，上訴人對於中華民國
111年6月16日臺灣高等法院臺南分院第二審判決（108年度重上
字第93號），提起上訴，本院判決如下：
    主  文
原判決關於駁回上訴人請求被上訴人民本裕公司、方國英連帶給
付新臺幣八百七十七萬四千零七十元本息之訴、連帶給付新臺幣
一百六十萬九千八百八十七元本息之上訴，及備位請求被上訴人
方國英給付新臺幣一千零三十八萬三千九百五十七元之訴，暨各
該訴訟費用部分廢棄，發回臺灣高等法院臺南分院。
其他上訴駁回。
第三審訴訟費用，關於駁回其他上訴部分，由上訴人負擔。
    理  由
一、上訴人主張：
  ㈠伊自民國98年起向被上訴人方國英經營之被上訴人民本裕公
    司購買桶裝瓦斯，並自101年1月（原判決誤載為6月）起向
    該公司購買液化石油氣（下稱液化氣），約定單價為台灣中
    油股份有限公司（下稱中油公司）公告之牌價加新臺幣（下
    同）3元（其中1元為運輸費、2元為設備維修費）。方國英
    請其上游供應商即被上訴人富大公司之負責人即被上訴人蕭
    惟隆至伊處建置瓦斯儲槽設備，安裝流量表，設定管線壓力
    為0.7公斤/㎡，並提供蕭惟隆製作之「瓦斯流量表每立方米
    換算公斤數換算表」（下稱系爭換算表）予方國英，作為民
    本裕公司向伊請款計價之依據。方國英、蕭惟隆實際提供之
    液化氣為丙烷，以系爭換算表所示，每1度應換算為3.31公
    斤，方國英卻以1度換算4.6公斤計算，並依中油公司公布當
    月之價格加3元計價請款，自101年1月起至106年10月止，共
    向伊詐領1,038萬3,957元（下稱價差損害）。
  ㈡蕭惟隆為湮滅其幫助方國英詐領瓦斯費用之證據，於107年1
    月31日以LINE通訊軟體傳送影片，教導方國英將管線壓力設
    定值由0.7公斤/㎡改為1.0公斤/㎡，應與方國英就上開詐領費
    用，負共同侵權行為損害賠償責任。方國英、蕭惟隆依序為
    民本裕公司、富大公司之負責人，渠二人對於公司業務之執
    行，違背法令，不法侵害伊權利，致伊受有價差損害，民本
    裕公司、富大公司應與其負責人負連帶賠償責任。
  ㈢方國英自101年1月至106年10月，浮報中油牌價向伊公司請款
    ，致伊另受有34萬6,449元之損害（下稱浮報牌價損害）。
  ㈣先位依民法第184條、第185條、公司法第23條規定，求為命
    被上訴人連帶給付1,073萬0,406元（下稱系爭損害），其中
    1,025萬4,349元自107年7月11日起、47萬6,057元自同年8月
    21日起算法定遲延利息之判決。備位依民法第179條規定，
    求為命方國英給付系爭損害本息。
二、被上訴人各辯以：
  ㈠民本裕公司、方國英：
  ⒈民本裕公司與上訴人口頭協議成立液化氣買賣契約（下稱系
    爭契約），自101年1月起販售液化氣（丙烷）予上訴人，約
    定每度以4.6公斤計價、每公斤為中油公司公告液化氣牌告
    費用加計3.7元之價格（於105年7月重新議價為加計3元），
    並由民本裕公司負擔裝設、保養及維修蒸氣鍋爐、瓦斯管線
    等相關設備之費用，並未溢領買賣價金。
  ⒉民本裕公司設置蒸氣鍋爐、鋪設瓦斯管線，供上訴人無償使
    用，另支付高壓氣體特定設備檢測費用，並非單純出售液化
    氣，與中油公司業界慣例之交易模式不同，不得據此指摘民
    本裕公司不法，亦不能憑系爭換算表，認定民本裕公司溢領
    39%買賣價款。
  ⒊倘認民本裕公司溢領液化氣價金，然上訴人自106年11月後即
    未給付液化氣（丙烷）、桶裝瓦斯及採購設備費用，共計30
    1萬2,387元，據與上訴人所受損害抵銷。又上訴人因系爭契
    約所支付之價金，係由民本裕公司受領，方國英未因此受有
    利益。
  ㈡富大公司、蕭惟隆：
    伊等未參與系爭契約之議價、訂約過程，方國英是否藉流量
    計價浮報請款，與富大公司無涉。又富大公司與民本裕公司
    之液化氣買賣契約，計價方式為過磅計價，與系爭契約以流
    量換算係數計價，互不影響。而換算表並無一定標準，自無
    灌水浮報之不法。伊等不知民本裕公司就系爭契約如何計價
    請款，亦未因而獲利，自不負共同侵權行為之責。
三、原審廢棄第一審所為命民本裕公司、方國英連帶給付877萬4
    ,070元本息之判決，改判駁回上訴人該部分之訴；另維持第
    一審所為上訴人敗訴之判決，駁回其就該部分之上訴及備位
    之訴，理由如下：
  ㈠民本裕公司委請其上游液化氣供應商富大公司，於98年4至7
    月間為上訴人建置最大承載容量9.2立方米之瓦斯儲槽設備
    。上訴人自101年1月向民本裕公司購買液化氣，約定以每度
    流量換算4.6公斤，按中油公司公告之牌價加價（101年1月1
    日至105年6月30日，加價金額逾3元；105年7月1日起固定加
    3元）計費。蕭惟隆於107年1月31日以Line告知方國英，建
    議將上訴人瓦斯儲槽設備之管路壓力調整為使用中1㎏/㎡，並
    傳送影片教導操作方法，同日方國英於上訴人員工午休時，
    進入儲槽管制室調整壓力表，為兩造所不爭執。
  ㈡依兩造不爭執事項、上訴人陳述，證人翁宗坤、許明煌證言
    ，起訴狀、協調聲明內容，參互以觀，堪認系爭換算表非民
    本裕公司或方國英於簽訂系爭契約時交付上訴人作為計價換
    算之標準，雖民本裕公司實際提供丙烷，而以丙丁烷混合氣
    相同之價格向上訴人收取費用，然不能證明系爭契約約定供
    給之氣體種類為丙丁烷。
  ㈢觀諸許明煌證言，107年2月14日錄音譯文、請款單內容，參
    互以考，足認105年7月以前，上訴人與民本裕公司並未約定
    依中油牌價為固定之加價，而係由民本裕公司、方國英依實
    際交易使用數量，按月斟酌優惠價格，個別議價，加價有逾
    3元之情形；而自105年7月1日以後，則以中油牌價加價3元
    計算，為兩造所不爭執，則無從認逾中油牌價3元部分，乃
    民本裕公司浮報中油牌價，上訴人不得請求民本裕公司、方
    國英連帶賠償浮報牌價損害。
  ㈣富大公司、蕭惟隆非系爭契約之當事人，僅依指示將液化氣
    運送至上訴人工廠，亦未於系爭契約簽訂時在場，無從知悉
    該契約如何計價，民本裕公司有無浮報中油牌價，更與富大
    公司、蕭惟隆無涉。
  ㈤依翁宗坤證言、輕質碳氫化合物之物性表以考，丙烷提供熱
    能較丙丁烷高，則民本裕公司提供丙烷予上訴人，自符系爭
    契約債之本旨。再綜觀系爭契約內容、證人張進旺證言、中
    油公司油品行銷事業部液化石油氣歷史價格及請款單，中華
    民國液化氣體燃料商業同業公會全國聯合會110年5月8日函
    ，及107年2月14日錄音譯文等件以察，足認丙烷與丙丁烷每
    公斤之價格相同，僅換算計價方式有異，而民本裕公司基於
    其成本及利潤之考量，與上訴人協議供應瓦斯之價格，依流
    量表之度數，每度以4.6公斤計價，供應丙烷，既經上訴人
    同意，自無詐欺，不構成侵權行為。
  ㈥方國英、蕭惟隆並未對上訴人有何侵權行為，民本裕公司、
    富大公司毋庸與其等負連帶賠償損害之責。另受領上訴人給
    付價金者為民本裕公司，並非方國英，且有系爭契約為法律
    上原因，方國英亦無不當得利可言。
  ㈦從而，上訴人先位依民法第184條、第185條、公司法第23條
    規定，請求被上訴人連帶給付1,073萬0,406元本息；備位依
    民法第179條規定，請求方國英給付上開本息，均無理由，
    應予駁回。
四、本院之判斷：
  ㈠廢棄發回（即原審駁回上訴人請求民本裕公司、方國英連帶
    給付價差損害本息之訴及上訴，暨駁回備位請求方國英返還
    價差損害本息）部分：
  ⒈民法上所謂詐欺，係故意就相對人意思形成過程中重要而有
    影響之不真實事實，表示為真實，令其陷於錯誤而為意思之
    表示。交易一方之行為，使他方信其可得有約定之權益，陷
    於錯誤而為意思之表示時，即難謂非欺罔行為。
  ⒉民本裕公司將其向富大公司以過磅秤重計價方式購買之液化
    氣丙烷出賣予上訴人，指示富大公司逕將該液化氣運送至上
    訴人工廠，並與上訴人約定，依流量表之度數，每度以4.6
    公斤換算，按中油公司牌告價格加價計價；而丙烷與丙丁烷
    每公斤之價格相同，然換算計價方式有異，為原審認定之事
    實。依證人翁宗坤證述：液化氣為液體，應以公斤計價，天
    然氣始以氣體流量表計價。富大公司於107年1月30日提供其
    系爭換算表，但中油公司不承認該換算表，該公司都是以公
    斤計價等語（見一審卷二61至65頁）；蕭惟隆於第一審審理
    中，即自陳為上訴人公司安裝瓦斯儲槽完成後，有提供系爭
    換算表予方國英，以為客戶換算使用氣體之參考等情（見一
    審卷一89頁）；參以系爭換算表（一審補字卷271頁）所載
    ，不同之氣體，管路壓力設定值不同時，所換算之公斤數亦
    有不同，管路壓力設定值愈小，換算液化氣之係數（公斤數
    ）愈小，而相同管路壓力設定值，丙烷之換算係數亦較丙丁
    烷為小，當管路壓力設定值為1公斤/㎡時，流量表1度，換算
    丙丁烷之重量始為4.6公斤。佐以卷附照片、證人許明煌證
    稱：其於107年1月30日經中油公司人員翁宗坤告知查驗結果
    ，上訴人儲槽內之液化氣為丙烷後，旋詢問方國英、蕭惟隆
    ，其等皆稱儲槽內為丙丁烷，蕭惟隆嗣傳送之換算表（見一
    審補字卷277頁）與翁宗坤提供者不同，僅有丙丁烷之換算
    係數，而無丙烷之換算係數，管線壓力原本設定為0.7公斤/
    ㎡等語（分見一審補字卷279頁、卷二75至77頁）；兩造復不
    爭執，蕭惟隆於107年1月31日以Line告知方國英，瓦斯儲槽
    設備之管路壓力調整方式，同日方國英於上訴人員工午休時
    ，進入儲槽管制室調整壓力表；蕭惟隆於其所涉詐欺刑事案
    件偵查及審理中，自陳其教方國英調整管線壓力設定，及嗣
    107年2月14日三方會談時，一開始與方國英均堅稱提供上訴
    人者為丙丁烷，乃受方國英之詢問及請託，以免衍生方國英
    溢收費用之爭議等情（見原審卷一388至389頁、卷三209至2
    13頁）。似見方國英與上訴人訂立系爭契約時，已明知其告
    知上訴人以1度換算4.6公斤之計價方式，將使上訴人受有換
    算公斤數不利而影響權益之情事。倘若如此，能否謂方國英
    未詐欺上訴人，致上訴人受有價差損害，即有再加斟酌之必
    要。原審未詳予勾稽上開證據，復未於判決理由中說明上開
    各節證據取捨之緣由，逕為不利上訴人之認定，除有違反證
    據、論理法則外，亦有判決不備理由之違誤。
　⒊上訴人先位請求方國英、民本裕公司連帶賠償價差損害本息
    部分之事實尚有未明，有待原審調查審認，本院無從為法律
    上之判斷，則上訴人備位請求方國英返還價差損害之不當得
    利本息，有無必要予以審理，尚屬未定，應併予廢棄，移審
    至原法院。上訴論旨，就該部分指摘原判決不當，求予廢棄
    ，為有理由。
  ㈡駁回上訴（即原審維持第一審駁回上訴人請求民本裕公司、
    方國英連帶賠償浮報牌價損害本息，及請求富大公司、蕭惟
    隆連帶賠償系爭損害本息，暨備位請求方國英返還浮報牌價
    損害本息）部分：
　　原審以前揭理由，合法認定民本裕公司未浮報中油牌價，方
    國英未受浮報牌價損害之不當得利；富大公司、蕭惟隆非系
    爭契約之當事人，亦未於系爭契約簽訂時在場，無從知悉該
    契約如何計價，不負系爭損害賠償責任。從而，上訴人依民
    法第184條、第185條、公司法第23條規定，先位請求方國英
    與民本裕公司連帶賠償浮報牌價損害本息；及請求蕭惟隆、
    富大公司連帶賠償系爭損害本息；暨備位請求方國英返還浮
    報牌價損害不當得利本息，均無理由，而駁回其關此部分之
    上訴，經核於法並無違誤。上訴人就此部分聲明廢棄，不能
    認為有理由。
五、據上論結，本件上訴為一部有理由，一部無理由。依民事訴
    訟法第477條第1項、第478條第2項、第481條、第449條第1
    項、第78條，判決如主文。
中　　華　　民　　國　　111 　年　　11　　月　　2 　　日
                      最高法院民事第三庭
                          審判長法官  沈  方  維
                                法官  鍾  任  賜
                                法官  陳  麗  芬
                                法官  蔡  和  憲
                                法官  方  彬  彬
本件正本證明與原本無異
                              　　　　書　記　官
中　　華　　民　　國　　111 　年　　11　　月　　16　　日